【裁判字號】    99,上易,408
【裁判日期】    990831
【裁判案由】    詐欺
【裁判全文】
臺灣高等法院臺南分院刑事判決         99年度上易字第408號
上  訴  人  臺灣臺南地方法院檢察署檢察官
被      告  己○○
            戊○○
上列上訴人因被告詐欺案件，不服臺灣臺南地方法院99年度易字
第193號中華民國99年5月31日第一審判決（起訴案號：臺灣臺南
地方法院檢察署98年度營偵字第1696號及99年度偵字第263號；
移送併辦案號:99年度偵字第3176號），提起上訴，本院判決如
下：
    主  文
原判決撤銷。
己○○幫助共同意圖為自己不法之所有，以詐術使人將本人之物
交付，處有期徒刑肆月，如易科罰金，以新臺幣壹仟元折算壹日
。
戊○○幫助共同意圖為自己不法之所有，以詐術使人將本人之物
交付，處有期徒刑貳月，如易科罰金，以新臺幣壹仟元折算壹日
。
    事  實
一、己○○前於民國92年間因強盜案件，經台灣嘉義地方法院92
    年度訴字第184號判處有期徒刑7年2月確定，於97年4月23日
    假釋出獄付保護管束，詎於假釋期間之98年9月間某日，得
    知綽號「大仔」之不詳姓名年籍成年男子欲收購人頭帳戶，
    亦明知其為綽號「大仔」之人向不特定人收集金融機關帳戶
    ，可能幫助不法犯罪集團對不特定人施行詐欺取財等財產犯
    罪之用，仍以縱有人持以犯罪亦不違反其幫助犯罪之本意，
    與綽號「大仔」之人談妥以每提供一份人頭帳戶資料（含帳
    戶存摺、提款卡及密碼）可得新台幣（下同）10000元之報
    酬，而於98年9月15日起，在「小兵立大功」報紙刊登廣告
    內容為「非錢莊3萬內，保證月息600元，不信請來電000000
    0000」之廣告，以待需錢孔急之人撥打電話聯絡。
二、嗣戊○○見上開廣告，撥打報刊所留電話與己○○聯絡後，
    己○○即告知刊登廣告目的，係欲以每個帳戶7500元之代價
    蒐購帳戶存摺、提款卡等物，戊○○知悉該情後，且能預見
    其提供帳戶予不相識之人使用，可能幫助他人為詐欺取財等
    財產犯罪之用，竟以若他人以其帳戶作為財產犯罪之用亦不
    違反其本意之不確定故意，於98年9月23日向合作金庫銀行
    新營分行申請開設第0000000000000號活期存款帳戶，在取
    得存摺、提款卡後，於98年9月23日至同年月25日間之某時
    （起訴書誤繕為98年9月15日），在台南縣新營市○○路肯
    德基速食店樓上（起訴書誤繕為新營市○○路上之百事達影
    視出租店），將其申設之上開合作金庫銀行新營分行帳戶存
    摺、提款卡連同密碼，以7500元之代價出售己○○。己○○
    自戊○○取得上開存摺、提款卡及密碼之同日，在永康交流
    道附近，以10000元之代價，出售予不詳姓名年籍之詐騙集
    團成員，以此方式幫助詐騙集團詐騙他人財物。
三、詐欺集團成員取得上開戊○○之合作金庫銀行新營分行帳戶
    後，即共同意圖為自己不法所有，基於詐取他人財物之犯意
    聯絡，分別於(一)在雅虎奇摩拍賣網站上刊登販賣筆記型電
    腦之訊息，致閱覽該訊息之丁○○誤信為真陷於錯誤下標購
    買，並依指示於98年9月25日上午11時21分自新竹第三信用
    合作社東南分社匯款14,100元至戊○○上開帳戶。(二) 在
    雅虎奇摩拍賣網站上刊登販賣筆記型電腦之訊息，致閱訊息
    之甲○○誤信為真陷於錯誤而下標購買，並依指示於98年9
    月25日下午16時56分，以自動櫃員機轉帳15,000元至戊○○
    上開帳戶。(三)在雅虎奇摩拍賣網站上刊登販賣行動電話之
    訊息，致閱覽該訊息之丙○○誤信為真陷於錯誤而下標購買
    ，並依指示於98年9月25日18時57分以自動櫃員機轉帳6,500
    元至戊○○上開帳戶。(四)在雅虎奇摩拍賣網站刊登販賣二
    手單眼相機之訊息，致使閱覽該訊息之乙○○誤信為真，陷
    於錯誤而下標購買，並依指示於98年9月26日11時06分，以
    自動櫃員機轉帳16,000元至戊○○上開帳戶。
四、嗣於98年9月28日，戊○○另持不知情之前配偶莊玉翎（原
    名莊慈賢）之華南銀行新營分行第000000000000號帳戶、台
    灣銀行新營分行第000000000000000號帳戶存摺、提款卡交
    予己○○，並自己○○收取15000元；復約出友人吳志華，
    由吳志華將其所有新營民治路郵局第0000000-0000000號存
    摺及提款卡交予己○○後。己○○旋經警於同日下午4時29
    分許，在台南縣新營市○○路51號王宮廟前查獲，而循線查
    知上情。
五、案經臺南縣警察局新營分局、彰化縣警察局員林分局報告臺
    灣臺南地方法院檢察署檢察官偵查起訴（被害人丁○○、甲○○、丙○○部分），暨臺灣臺南地方法院檢察署檢察官移
    送併辦（被害人乙○○部分）。
    理  由
一、按被告以外之人於審判外陳述，雖不符刑事訴訟法第159條
    之1至之4之規定，而經當事人於審判程序同意作為證據，法
    院審酌該言詞陳述或書面陳述作成時情況，認為適當者，亦
    得為證據；當事人、代理人或辯護人於法院調查證據時，知
    有同法第159條第1項不得為證據之情形，而未於言詞辯論終
    結前聲明異議者，視為有前項之同意，同法第159條之5定有
    明文。本件檢察官及被告對於本院於審理期間所提示證據之
    證據能力，於本案言詞辯論終結前，均未爭執其證據能力。
    本院審酌前開證據之作成或取得之狀況，並無非法或不當取
    證之情事，且亦無顯不可信之情況，復經本院於審判期日就
    上開證據依法進行調查、辯論，依刑事訴訟法第159條之5規
    定，均具有證據能力。
二、訊據被告己○○於警詢、偵查、原審及本院，就上揭事實均
    坦承不諱；另被告戊○○於警詢時雖否認犯罪，辯稱：是向
    地下錢莊業者即同案被告己○○借貸，始交付合作金庫銀行
    新營分行存摺、提款卡與密碼云云，然嗣於偵訊、原審及本
    院即均坦承於前開時地出售前開帳戶予己○○之事實。經查
    :
(一)被告己○○於98年9月間在「小兵立大功」報紙刊登內容為
    「非錢莊3萬內，保證月600元，不信請來電0000000000」廣
    告，被告戊○○閱覽該廣告後去電與被告己○○聯絡，經己○○告知係以每個帳戶7500元之代價收購存摺、提款卡與密
    碼等物，被告戊○○遂於98年9月23日開設合作金庫銀行新
    營分行帳戶，並在取得存摺、提款卡與密碼後，在新營市○○路肯德基速食店樓上交付被告予己○○，被告己○○再以
    10,000元之代價，轉售綽號「大仔」不詳姓名之人等情，已
    據被告己○○、戊○○於本院審理時自白供述在卷，並有「
    小兵立大功」報紙廣告、合作金庫銀行新營分行第00000000
    00000號戊○○帳戶開戶基本資料與交易資料查詢單附卷可
    資佐證（新營分局警卷第58頁、98營偵字第1696號卷第36-3
    8頁）。
(二)次查，被害人丁○○、甲○○、丙○○、乙○○誤信雅虎奇
    摩拍賣網站之不實拍賣訊息而下標購買，分別匯款14,100元
    、15,000元、6,500元、16,000元至前述合作金庫銀行新營
    分行戊○○帳戶，所匯入之款項旋以金融卡提領等情，已據
    證人即被害人丁○○、甲○○、丙○○、乙○○等於警詢證
    述綦祥，分別提出新竹第三信用合作社東南分社匯款回執聯
    一紙、自動櫃員機交易明細表三紙等以為佐證，並有雅虎奇
    摩拍賣網頁（丙○○部分）等可資參照（98年營偵字第1696
    號卷第44頁、新營分局警卷第35頁、員林分局警卷第24頁、
    第25-29頁、板橋地檢署99偵2840號卷第7頁）。
(三)又被告戊○○於98年9月28日再提供不知情之前配偶莊玉翎
    （原名莊慈賢）之華南銀行新營分行第000000000000號帳戶
    、台灣銀行新營分行第000000000000000號帳戶存摺、提款
    卡予己○○，並約出友人吳志華，由吳志華將其新營民治路
    郵局第0000000-0000000號帳戶存摺、提款卡交付己○○，
    嗣經警於98年9月28日16時29分循線查獲己○○，扣得上開
    莊玉翎華南銀行新營分行、台灣銀行新營分行存摺二本、提
    款卡二張、吳志華之新營民治路郵局存摺與提款卡各一張等
    情，亦有台南縣警察局新營分行搜索扣押筆錄、扣押物品目
    錄表在卷可參。
(四)綜此，被告己○○、戊○○之自白核與事證相符，彼二人犯
    行均堪認定。
三、按刑法上之幫助犯，係對於犯罪與正犯有共同之認識，而以
    幫助之意思，對於正犯資以助力，而未參與實施犯罪之行為
    者而言（最高法院75年度臺上字第1590號、88年度臺上字第
    1270號判決意旨參照）。是如未參與實施犯罪構成要件之行
    為，而係出於幫助之意思提供助力，即屬幫助犯，而非共同
    正犯。另按刑法第28條之共同正犯，係指二人以上共同實施
    犯罪之行為者而言，幫助他人犯罪，並非實施正犯，在事實
    上雖有二人以上共同幫助他人犯罪，要亦各負其幫助犯之責
    任，仍無適用該條之餘地（最高法院82年度台上字第6084號
    判決要旨參照）。查本件被告己○○、戊○○均係以提供帳
    戶之行為幫助前開詐欺集團成員，分別對丁○○、甲○○、
    丙○○、乙○○施用詐術，致渠等陷於錯誤而交付金錢，核
    該詐欺集團成員所為均係犯刑法第339條第1項詐欺取財罪，
    且該集團成員間有犯意聯絡，行為分擔，應為共同正犯。而
    本件被告己○○、戊○○二人，雖均有提供帳戶之行為幫助
    該詐欺集團成員犯罪，然尚無事證足資證明被告二人與該詐
    欺集團成員所實施之詐欺取財行為有何犯意聯絡、行為分擔
    ，故核被告二人所為，均係犯刑法第30條第1項前段、第339
    條第1項之幫助詐欺取財罪。被告二人以一次提供金融帳戶
    之行為，幫助詐欺集團成員共同分向被害人丁○○等四人施
    用詐術使分別交付金錢，係以一幫助行為觸犯四幫助詐欺取
    財罪，為想像競合犯，應論以一幫助共同詐欺取財罪。被告
    二人以幫助之意思，參與實施犯罪構成要件以外之行為，均
    屬幫助犯，應依刑法第30條第2項之規定，按正犯之刑減輕
    之，且不適用正犯責任共同原則。
四、原審以被告二人罪證明確，因予論罪科刑，固非無見。惟查
    :
(一)臺南地方法院檢察署移送併辦(99年度偵字第3176號）如事
    實三之(四)所示被害人乙○○部分，並未經檢察官起訴，原
    審判決予以論罪科刑，卻未說明得併予審判之理由依據，已
    有未洽。
(二)另按刑罰之量定，固屬法院自由裁量之職權行使，惟刑事審
    判之量刑，旨在實現刑罰權之分配的正義，故法院對科刑判
    決之被告量刑，應符合罪刑相當原則，使輕重得宜，罰當其
    罪，以契合人民之法律感情，此所以刑法第57條明定科刑時
    應審酌一切情狀，尤應注意該條所列各款情形，以為科刑輕
    重之標準，而判決於科刑之理由，如未說明各該事項之具體
    情形，其量刑是否妥適無從據以斷定，自有判決理由未備之
    違法。又如何量定其刑，固屬實體法上賦予法院得為自由裁
    量之事項，但此項裁量權之行使，並非得以任意或自由為之
    ，仍應受一般法律原則之拘束，即必須符合所適用法律授權
    之目的，並受法律秩序之理念、法律感情及慣例等所規範。
    若違反比例原則、平等原則時，得認係濫用裁量權而為違法
    (最高法院著有95年度台上字第1779號判決、91年度台上字
    第5295號判決意旨參照)。查本件被告己○○前因強盜案件
    ，為台灣嘉義地方法院92年訴字第184號判處有期徒刑7年2
    月確定，自92年10月13日起執行至97年4月23日假釋出獄；
    被告戊○○前因公共危險案件，經高雄地方法院99年岡簡字
    第290號判處罰金27000元，有台灣高等法院被告二人前案紀
    錄表在卷足憑，可見被告等素行欠佳，法治觀念淡薄。且被
    告己○○於假釋期間再犯本案，雖未構成累犯，但顯無遷過
    悔改之心；另被告戊○○於警詢及偵訊之初，猶否認本件犯
    行，可見悔意有限。又被告己○○乃以登報邀誘他人出賣金
    融帳戶方式，幫助詐騙集團收購人頭帳戶牟利，使詐騙集團
    成員得以節省收購帳戶之勞力及時間，並增加檢警追緝詐騙
    集團正犯之困難度，是其犯罪情節，自較被告戊○○單純出
    賣帳戶之犯罪情節為重。然原審判決未具體審酌被告二人之
    悔意不足及區別被告二人之犯罪情節輕重等情狀，而就被告
    二人所犯幫助共同詐欺罪名，均各量處拘役四十日，顯然過
    輕，且失公允。
(三)從而，檢察官指摘原判決量刑未符罪刑相當原則，為有理由
    ，原判決既有可議，自屬無法維持，應由本院撤銷改判之。
五、爰審酌被告二人不思以正當營生獲取所需，竟為貪圖不法利
    益，提供金融帳戶幫助詐欺集團成員詐取他人財物，阻礙警
    方查緝，使詐欺集團成員隱身幕後免受法律制裁，助長此類
    詐欺犯行猖獗，致被害人財產損害自數千元至一、二萬元不
    等，及被告己○○自始坦承犯行，被告戊○○警詢否認犯行
    ，偵查與審理中始自白犯行，以及彼二人於原審審理中，共
    同於99年5月21日匯款14100元予被害人丁○○；匯款15000
     元予被害人甲○○；匯款20000元予被害人丙○○（丙○○
    受騙匯入被告戊○○帳戶金額為6500元，惟其請求和解金額
    20000元，已據被告二人依其請求金額匯付）；匯款16000元
    予被害人乙○○，有被害人丁○○等四人陳報原審之賠償金
    額、匯款帳戶影本及被告二人給付賠償金額之郵政國內匯款
    執據四紙附卷可稽(見原審卷第79-82頁)，即已賠償被害人
    損失，併參酌其犯罪動機、手段、目的等一切情狀，量處如
    主文第二項、第三項所示之刑，並均諭知易科罰金折算標準
    ，以示儆懲、以啟自新。
六、末按受二年以下有期徒刑、拘役或罰金之宣告，而得宣告緩
    刑者，以未曾因故意犯罪受有期徒刑以上刑之宣告，或前因
    故意犯罪受有期徒刑以上刑之宣告，執行完畢或赦免後，五
    年以內未曾因故意犯罪受有期徒刑以上刑之宣告，而認為以
    暫不執行為適當時，始得為之，刑法第74條第1項定有明文
    。所謂受有期徒刑以上刑之宣告，祇須受刑之宣告為已足，
    是否執行在所不問（最高法院90年台上字第1998號判決要旨
    參照）。因而前受有期徒刑之宣告，即不得於後案宣告緩刑
    。查被告己○○前因強盜罪判處有期徒刑7年2月，尚未執行
    完畢，即故意再犯本案之罪，依刑法第74條第1項第2款，自
    不得宣告緩刑；另被告戊○○在本案犯行前，雖未曾受有期
    徒刑以上刑之宣告，惟其於原審審理期間，因另犯行使偽造
    私文書案件（屬故意犯罪），經台灣台南地方法院於99年4
    月12日以99年度簡字第293號判處有期徒刑3月確定，有其前
    案紀錄表與該簡易判決附卷可稽(見原審卷第93-95頁)，其
    於本案宣判前既受有期徒刑以上刑之宣告，參照前揭最高法
    院判決要旨，亦不得宣告緩刑，附此說明。
七、至查扣之莊玉翎（原名莊慈賢）所有華南銀行新營分行第00
    0000000000號帳戶、台灣銀行新營分行第000000000000000
    號帳戶之存摺二本、提款卡二張、吳志華所有新營民治路郵
    局第0000000-0000000號帳戶存摺一本、提款卡一張及謝宏
    昱（Ｚ000000000）健保卡一張，均非被告己○○、戊○○所
    有，且未提供詐欺集團成員作為犯罪之用，即為警查獲，爰
    不予宣告沒收。另查扣之K他命毒品1包與殘渣粉末盒1只，
    與本案犯罪無涉，應由警方另行處理，亦不併為沒收。
八、檢察官移送併辦(99年偵字第3176號)如事實三之(四)所示被
    害人乙○○部分，雖未經檢察官起訴，然與檢察官起訴之其
    他犯罪事實有想像競合之裁判上一罪關係，本院自得併予審
    究判決，附此敘明。
據上論結，應依刑事訴訟法第369條第1項前段、第364條、第299
條第1項前段，刑法第28條、第30條、第339條第1項、第55條、
第41條第1項前段，刑法施行法第1條之1第1項、第2項前段，判
決如主文。
本案經檢察官王碧霞到庭執行職務
中    華    民    國    99    年    8     月    31    日
                  刑事第六庭    審判長法  官  董武全
                                      法  官  沈揚仁
                                      法  官  賴純慧
以上正本證明與原本無異。
不得上訴。
                                      書記官  林宛妮
中    華    民    國    99    年    8     月    31    日
附錄本案論罪科刑條文全文：
中華民國刑法第30條（幫助犯及其處罰）
幫助他人實行犯罪行為者，為幫助犯。雖他人不知幫助之情者，
亦同。
幫助犯之處罰，得按正犯之刑減輕之。
中華民國刑法第339條（普通詐欺罪）
意圖為自己或第三人不法之所有，以詐術使人將本人或第三人之
物交付者，處5年以下有期徒刑、拘役或科或併科1千元以下罰金
。
以前項方法得財產上不法之利益或使第三人得之者，亦同。
前二項之未遂犯罰之。

司法院資訊處製作；財團法人民間司法改革基金會備份。
